【裁判字號】    95,上易,2082
【裁判日期】    951229
【裁判案由】    妨害名譽
【裁判全文】
臺灣高等法院刑事判決                95年度上易字第2082號
上  訴  人  臺灣板橋地方法院檢察署檢察官
被      告  乙○○
選任辯護人  莊秀銘律師
            甘義平律師
上列上訴人因被告妨害名譽案件，不服臺灣板橋地方法院95年度
簡上字第537號，中華民國95年9月14日第一審判決（聲請簡易判
決處刑案號：臺灣板橋地方法院檢察署95年度偵字第13163號）
，提起上訴，本院判決如下：
    主  文
上訴駁回。
    理  由
一、聲請簡易判決處刑意旨略以：被告乙○○與甲○○○分別係
    臺北縣永和市○○路○段141號「巴黎藝術紀大廈」之管理委
    員會代理主任委員及住戶，因就甲○○○住處漏水之處理方
    式意見有異，被告竟基於意圖散布於眾之誹謗犯意，於民國
    95 年3月間，在該大廈之公佈欄內，張貼「甲○○○動輒以
    存證信函之舉動（形同恐嚇），對於參與管委會委員之士氣
    打擊甚大... 」等語之公告，足以貶損甲○○○之名譽。經
    甲○○○提出告訴，因認被告犯有刑法第310條第1項之誹謗
    罪嫌云云。
二、按上揭聲請意旨認被告涉有上開誹謗罪之犯行，無非係以被
    告於偵查中之供述、告訴人甲○○○於偵查中之指訴，以及
    管委會會議結論公告1份、照片5張、告訴人寄發之存證信函
    5 件為其論據。訊據被告固坦承上開會議結論內容為其所製
    作，並有於上開時、地委請大廈管理員張貼記載有上開內容
    之大廈管委會會議結論，惟堅決否認有誹謗之犯行，辯稱：
    甲○○○房屋漏水之事，管委會有認真在處理，但甲○○○
    竟寄發存證信函給管委會，而會議結論之內容，是依據當天
    參與開會之委員，於會議中對於甲○○○寄發存證信函給管
    委會之舉動，所表達之內心感受而為之記載，並沒有要誹謗
    甲○○○之意思等語。辯護人則為被告辯護稱：被告無誹謗
    告訴人之故意，且所表達內容是有事實根據，屬合理評論之
    範疇等語。
三、按犯罪事實應依證據認定之，無證據不得推定其犯罪事實；
    又不能證明被告犯罪者，即應諭知無罪之判決，刑事訴訟法
    第154條、第301條第1項分別定有明文。次按犯罪事實之認
    定，應憑證據，如未能發現相當證據，或證據不足以證明，
    自不能以推測或擬制之方法，為裁判基礎，此有最高法院四
    十年台上字第八六號判例可參。且認定犯罪事實所憑之證據
    ，雖不以直接證據為限，間接證據亦包括在內，然而無論直
    接或間接證據，其為訴訟上之證明，須達於通常一般人均不
    致有所懷疑，而得確信其為真實之程度，始得據為有罪之認
    定，最高法院亦著有七十六年台上字第四九八六號判例可資
    參照。又告訴人之告訴，係以使被告受刑事追訴為目的，是
    其陳述是否與事實相符，仍應調查其他證據以資審認，故在
    告訴人指訴被告涉嫌犯罪之場合，縱令所述情由依其所結合
    之旁證尚非絕無可能，若在一般生活經驗上仍可另為其它有
    利被告之合理推斷，即不得遽以片面之觀點認告訴人之陳述
    或其所本旁證已適於為有罪判斷之依據。
四、經查：
  (一)刑法第310條第1項之誹謗罪，係以意圖散布於眾，而指摘或
    傳述足以毀損他人名譽之事為成立要件，是行為人必須基於
    散布於眾之意圖且有誹謗之故意，始足當之。又行為人所指
    摘或傳述之事項，須具有足以損害被害人名譽之具體事件內
    容，始有誹謗行為可言，如行為人係針對特定事項，依其個
    人之價值判斷而提出其主觀之意見、評論或發表感想，縱其
    內容足令被批評者感到不快或自認影響其名譽，則仍非屬刑
    法上之誹謗行為。
  (二)本件甲○○○於偵查中固指稱：被告張貼上開公告，讓大家
    認為伊是壞人，致伊名譽受損云云。然查，甲○○○確有多
    次寄發存證信函給管委會，要求管委會於3日或5日內解決其
    房屋漏水事宜，否則將追究賠償責任之事實，有存證信函5
    件在卷可稽。又查，本件系爭之管委會會議結論公告內容共
    2頁，觀其全文內容共分3點，第1點記載有關甲○○○房屋
    漏水之事，業經管委會會同相關專業人員，於95年1月、2月
    、3月親赴現場會勘3次，但尚無法確認漏水原因。第2點記
    載管委會將商請專業廠商辦理漏水偵測與相關維修事宜，並
    說明有關費用分擔之原則。第3點則針對有關甲○○○寄發
    存證信函給管委會指摘一事，說明管委會之立場，其記載內
    容為：「管委會一向認為，住戶間本應敦親睦鄰，遇紛爭事
    宜先由管委會召開會議提出解決方案，於漏水原因尚未釐清
    、責任歸屬尚未確定前，不宜任意妄加指責，對於甲○○○
    女士動輒以存證信函之舉動（形同恐嚇），對於參與管委會
    委員之士氣打擊甚大，管委會在此表達遺憾與抗議」等語，
    有會議結論1件在卷足佐（見95年度他字第1982號卷第15、
    16頁），是其記載內容並無任何具體指述甲○○○係壞人或
    其他貶損告訴人名譽之人身攻擊或情緒性謾罵言語。再細繹
    上開會議結論內容，首要在說明管委會就甲○○○房屋漏水
    之處理經過、目前情況及解決方案，最末始就甲○○○寄發
    存證信函給管委會一事，發表管委會之感想及立場，認為住
    戶間有糾紛，應本於敦親睦鄰之原則，經由管委會開會解決
    ，不宜於責任未釐清之前，即任意指摘，甲○○○動輒寄發
    存證信函之舉動，對管委會之委員而言，就如同遭受恐嚇一
    般，對委員之士氣造成傷害，因而深感遺憾並表示抗議等語
    ，亦即僅係說明因甲○○○寄發存證信函之舉動，令管委會
    有遭受恐嚇之感覺而已，並非具體指稱甲○○○寄發存證信
    函恐嚇管委會，此觀諸其前開內容記載，係以「形同」恐嚇
    之用字，及以括弧方式將「形同恐嚇」4字記載在「…寄發
    存證信函之舉動」等字之後，其後並緊接「對於參與管委會
    委員之士氣打擊甚大」等字之記載方式及前後語意自明。是
    依上開會議結論之字面記載，僅足認係就甲○○○寄發存證
    信函給管委會之舉動，發表管委會委員主觀上之內心感受，
    尚難認有指摘、傳述足以貶損甲○○○名譽之事實。
  (三)再查，據證人即參與管委會開會之委員廖月梅於原審審理中
    證稱：伊有確認過會議紀錄之內容。紀錄上記載「形同恐嚇
    」4字，是當天大家覺得受到威脅之感受表達。至於會議當
    天有沒有明確表達「形同恐嚇」4字伊不敢確定，但當時大
    家表示有必要限定幾天內解決來威脅渠等嗎等語（見原審卷
    第109、110頁），證人即參與管委會開會之委員王裕仁於原
    審審理中亦證稱：管委會有在處理甲○○○房屋漏水之事，
    但甲○○○不願與管委會溝通接觸，渠等收到存證信函，覺
    得不平及被恐嚇的感覺，開會時管理委員每個人有表達類似
    恐嚇的詞語，這是渠等之共同心聲，因為覺得被誤解及恐嚇
    ，當天的會議紀錄是經過每個委員確認的結論等語（見原審
    卷第113、114頁）。證人即參與管委會開會之委員陳美姝於
    原審審理中亦證稱：渠等收到存證信函內容用詞經常用到限
    幾日內處理，不然要追究責任，致伊心理上有被威脅的感覺
    ，覺得她信函就是恐嚇，所以在會議中委員有表達自己的感
    受，伊不確定當天有無說到「形同恐嚇」4個字，但當天大
    家講到的可能比這4個字更不好的字眼也有，「形同恐嚇」4
    個字只是根據存證信函的措詞而表達渠等的感覺，被告製作
    完會議紀錄公告前有拿給伊看過，伊有請管理員轉達伊對「
    形同恐嚇」4個字有顧慮，認為那4個字會有麻煩，伊基於好
    意請被告提醒大家，但大家認為這是大家的感受，所以伊也
    沒有意見，因為那確實是渠等大家當時的感覺等語（見原審
    卷第117至119頁），證人即參與開會之前任管委會主任委員
    盧繼剛於原審審理中證稱：會議時大家看了存證信函後，感
    覺有很大的恐嚇感，會議內容貼出來後，伊看了覺得這就是
    大家的感受等語（見原審卷第104頁）。綜上證人證言，顯
    見於會議過程中，與會人員確實均有表達甲○○○寄發存證
    信函，要求管委會限期解決漏水問題，否則將追究賠償責任
    之舉動，對管委會之委員，形成莫大之壓力，並有遭受威脅
    、恐嚇之感覺，而會議結論所記載之內容，係經過與會委員
    事先閱覽後才公告，委員對會議結論之記載，均認為是正確
    且詳實記載開會當時管委會委員之共同感想與立場，該會議
    結論所載之內容並未偏離事實，足認上開會議紀錄「形同恐
    嚇」之記載，確係管委會委員表達對甲○○○寄發存證信函
    舉動之主觀上意見與感想，並無指摘、傳述甲○○○恐嚇管
    委會或其他貶損其名譽之事實，自亦無貶損甲○○○名譽之
    誹謗意圖甚明。
   (四)至公訴檢察官另以甲○○○所寄發存證信函之內容，並無
     以加害生命、身體、自由、名譽、財產等事項加以恫嚇，
     致生危害於安全之恐嚇行為，故會議結論中記載「形同恐
     嚇」4字，客觀上即足以貶損甲○○○名譽云云。惟查，一
     般人言談或寫作用語上之「恐嚇」2字，當係指示威、威脅
     等會使人感受強大壓力之一切言語、動作而言，此與刑法
     上之「恐嚇罪」之成立要件，須言語、動作之內容，係加
     害他人生命、身體、自由、名譽、財產等事項，並致生危
     害於他人，始能成立者，要屬二事。「恐嚇」2字，如用於
     人之言行情狀對他人造成壓力之一種形容方式，僅有描述
     是否貼切、用詞始否妥當之問題，該詞之使用並非必然貶
     損他人名譽，此與指摘他人言行構成恐嚇罪，係明確指稱
     他人犯罪，自不相同。而本件甲○○○寄發給管委會之存
     證信函中，確有多次要求管委會於3日或5日內解決其房屋
     漏水事宜，否則將追究管委會賠償責任之記載，而上開存
     證信函之內容，對管委會之成員而言，造成莫大壓力，並
     有受威脅、恐嚇感覺之事實，亦經證人廖月梅、王裕仁、
     陳美姝證述屬實，是會議紀錄中所載「形同恐嚇」等語，
     僅係以甲○○○寄發存證信函之舉動對管委會造成極大壓
     力之一種文字表達方式，且用語上並以「形同」2字加以修
     飾，形容甲○○○所寄存證信函之行為，對管委會而言，
     就像遭受恐嚇一般。是姑不論此文字用語是否恰當，但既
     係與會人員表達自身之感受，自無從認其上開「形同恐嚇
     」用詞，係屬有意貶損告訴人名譽之誹謗行為。
   (五)綜上所述，本件尚難謂被告客觀上有誹謗行為及主觀上有
     誹謗之故意，此外復查無其他積極證據足認被告涉有公訴
     意指所指之誹謗犯行，自屬不能證明被告犯罪。
五、原審審理結果，認不能證明被告犯誹謗罪，而諭知被告無罪
    判決，經核其認事用法及證據之取捨，均無違誤。檢察官循
    甲○○○狀請上訴意旨認「形同恐嚇」之記載，客觀上足以
    毀損甲○○○之名譽，及管委會之會議中，並無人提及或使
    用「形同恐嚇」之用語，係被告會後自行繕打張貼云云，指
    摘原判決不當。惟據證人盧繼剛、廖月梅、王裕仁、陳美姝
    之前開證詞，渠等對當天會議中是否有說到「形同恐嚇」4
    字，因事隔較久而不確定，惟對甲○○○動輒寄發存證信函
    ，要求管委會限期解決，否則將追究法律責任之舉動，與會
    之委員都有受威脅、恐嚇的感覺，且前開會議紀錄亦經與會
    委員確認後才公告，均認是確實記載開會當時管委會委員之
    共同感受與立場，至於被告於偵查時雖陳稱：當時會議紀錄
    並無「形同恐嚇」之字眼云云，然此業據被告於原審審理時
    澄清開會當時並無明確之會議紀錄存在，只是先用草稿紙記
    載重點，前開偵查中所說之會議紀錄，是指會議中暫記之重
    點而言，此亦經前開證人均證稱：開會當時並未製作正式會
    議紀錄，是委由被告於會後整理完成等語，故被告於會議中
    草記之重點雖無形同恐嚇之記載，但嗣後根據與會人員之共
    同感受而於整理紀錄時加註此4字，並無違事理，亦與判斷
    被告是否具誹謗犯意無涉。至於「形同恐嚇」之用語，已詳
    如前述，上訴意旨猶執前詞，其上訴為無理由，應予駁回。
六、據上論斷，應依刑事訴訟法第368條，判決如主文。
本案經檢察官謝英民到庭執行職務。
中    華    民    國    95    年    12    月    29    日
                  刑事第二庭審判長法  官  呂丹玉
                                  法  官  王詠寰
                                  法  官  林恆吉
以上正本證明與原本無異。
不得上訴。
                                  書記官  劉文美
中    華    民    國    95    年    12    月    29    日


司法院資訊處製作；財團法人民間司法改革基金會備份。
